【裁判字號】    92,台上,4128
【裁判日期】    920731
【裁判案由】    偽造文書等
【裁判全文】
最高法院刑事判決                            九十二年度台上字第四一二八號
    上  訴  人
    即 自訴 人  庚○○○
                鄭 俊 政
                鄭 俊 異
                鄭 珮 婷
                鄭 達 鴻
                鄭 雪 伶
                吳 秀 英
    共      同
    代  理  人  陳明暉律師
    被      告  丙 ○ ○
                丁 ○ ○
                戊 ○ ○
                己 ○ ○
                乙 ○ ○
                甲 ○ ○
右上訴人等因自訴被告等偽造文書等案件，不服台灣高等法院中華民國九十二年五月
十五日第二審判決（九十一年度上訴字第九九三號，自訴案號：台灣桃園地方法院八
十七年度自字第七五號），提起上訴，本院判決如左：
    主  文
原判決撤銷，發回台灣高等法院。
    理  由
本件原判決以上訴人、即自訴人等在第一審提起自訴，其自訴意旨略稱，被告丙○○
、丁○○、戊○○、己○○等四人（下稱丙○○等四人）與案外人梁元妹、自訴人庚
○○○、鄭俊政、鄭俊異、鄭珮婷、鄭達鴻、鄭雪伶、吳秀英等七人，均係已故鄭昌
貴之繼承人。鄭昌貴身故後，其遺產除關西、龍潭等三十六筆土地外，被告己○○已
於民國五十年、六十八年間，先分配到已登記或未登記三點二甲之林、、土地承租
權，及約一百三十六坪之建築物等；被告戊○○之父鄭盛宏先分得一點三甲地目為
之土地承租權；被告丙○○、丁○○之父鄭盛運先分得坐落龍潭鄉打鐵坑約一０九坪
之建築物。被告己○○本人與其餘被告之父鄭盛宏、鄭盛運（即自訴人等之叔、祖輩
）既已先獲得價值不菲之權益，乃與自訴人等之先人鄭盛木成立協議，由鄭盛木單獨
取得關西鎮之土地以平均各繼承人之利益。鄭盛木病故後，自訴人鄭俊政經其他繼承
人之授權，於七十八年九月十八日，代表家人與鄭盛運、鄭盛宏及被告己○○三人簽
立切結書，同意：(一)土地經政府徵收部分，所領款項由鄭盛宏配合代書領取，扣除各
項費用剩餘各分配五分之一；(二)由大房即自訴人等繼承關西明德段等十八筆土地（下
稱系爭「關西土地」），繼承所需費用並由鄭俊政負擔；(三)龍潭土地由被告戊○○之
父鄭盛宏與被告己○○繼承；(四)打鐵坑土地由被告丙○○、丁○○之父鄭盛運繼承等
情。各房繼承人（四房早歿無後）並同意依被告甲○○代書所擬並由其擔任見證之分
產協議書，委請被告甲○○辦理繼承登記及分割遺產各相關事宜。詎料被告丙○○等
四人與案外人梁元妹竟萌貪念，串通被告甲○○、乙○○，於未取得全體繼承人同意
下，偽刻自訴人等之印章，進而持以行使，偽造土地登記申請書、繼承系統表。嗣並
持偽造之文書，共同擅以自訴人、被告丙○○等四人、訴外人梁元妹名義，提出新竹
縣竹北地政事務所申請登記，將原應屬自訴人所有之「關西土地」，於八十六年七月
二十五日辦理繼承登記，登記為自訴人與被告及梁元妹等之全體繼承人分別共有。因
認被告等共同涉犯刑法第二百十六條、第二百十條之行使偽造私文書罪嫌。另被告甲
○○、乙○○明知自訴人所保管之「關西土地」所有權狀並未遺失，竟提出切結書，
擅向主管機關謊報遺失，因認被告甲○○、乙○○就此部分另犯刑法第二百十四條之
使公務員登載不實罪嫌。再者，被告甲○○接受自訴人等委託處理土地登記事宜，竟
意圖為第三人不法之利益或損害本人之利益，將原應由其辦理之事務，在未通知自訴
人等之情況下，另行交由有犯意聯絡之被告乙○○處理，並授權被告乙○○基於共同
犯意，偽刻自訴人等之印章，擅將原應屬於自訴人等合法取得之土地，登記為自訴人
、被告丙○○等四人、訴外人梁元妹等共十二人名義，而為違背其等任務之行為，致
生損害於自訴人等，此部分被告乙○○與甲○○共犯刑法第三百四十二條第一項背信
之罪嫌等情。惟經審理結果，認為鄭俊政與戊○○協商後，同意將「關西土地」改由
全體繼承人平均繼承，被告等據此辦理繼承登記，並無偽造文書或背信等犯行。乃維
持第一審諭知被告等均無罪之判決，駁回上訴人等在第二審之上訴。固非無見。
惟查，(一)原審採信證人陳德源之證詞，資以認定鄭俊政同意全體繼承人平均繼承，因
而諭知被告等無罪。該陳德源證述，八十五年十二月二十九日戊○○帶伊去鄭俊政家
，談及祖產事，最後是遺產及費用由各房平均分擔（見第一審卷(一)第一０四頁）；並
稱朋友告訴伊戊○○家有土地要賣，伊要仲介「關西土地」，所以與戊○○有接觸，
因為戊○○要出賣的標的物，未辦繼承登記，還在鄭昌貴名下，戊○○即帶伊到鄭俊
政家。伊問其二人為何那麼久還沒有辦理登記，二人表示連同遺產稅、地價稅及規費
，大概須要五、六百萬元，他們沒有這筆錢，所以拖到現在，最後鄭俊政提到各房的
稅各自繳，鄭昌貴的土地由各房平均分配（見第二審卷(一)第一八六至一八八頁）各等
語。但依上訴人等提出陳德源於八十六年十二月十八日與鄭俊政電話通話之錄音記錄
所載，陳德源向鄭俊政表示有人出價一千一百十八萬元買斷九一五地號土地（見第一
審卷(二)第三十二頁），如果無訛，系爭「關西土地」其中一筆即價值一千一百餘萬元
；況依被告等之答辯狀(三)所載，為辦理系爭土地繼承登記，由戊○○繳納之遺產稅、
規費等不過二百七十三萬五千二百六十九元（扣除大溪、龍潭地區土地之規費二十一
萬零七十二元）而已（見第一審卷(一)第一二七頁），則鄭俊政祗須出賣「關西土地」
之一小部分即足以支付遺產稅等規費，其是否有必要因少數遺產稅等規費而放棄擁有
全部之「關西土地」，而與其他三房平均繼承？似與情理有違。再依上述電話錄音記
錄所載，該陳德源急於促成該筆九一五地號土地之交易，以圖仲介利益，而有利害關
係，則其證詞憑信性如何，非無斟酌之餘地。又鄭俊政主張系爭「關西土地」（鄭昌
貴名義）十八筆所有權狀原本均在其持有中，並提出影本附卷為證（見第一審卷(二)第
三十四至五十三頁）。倘屬實在，其如同意各房平均繼承，何以未交出該等所有權狀
以供辦理繼承登記？致戊○○等以立切結書保證上述權狀於八十五年十月二十八日遺
失之方式辦理繼承登記（見第一審卷(一)第五頁）。凡此疑點，原審並未釐清，致事實
仍欠明白。自屬調查未盡。(二)、辦理系爭土地繼承登記之代書、即被告乙○○供述，
辦理繼承之印章係被告等拿給他的，但有部分係另一代書甲○○提供的（見第一審卷
第四十九頁背面）。甲○○亦承認其事，稱鄭俊漢繼承人（指鄭珮婷、鄭達鴻、鄭雪
伶、吳秀英）的印章是鄭俊政提供的，其他印章係戊○○提供給伊的。但戊○○謂，
渠祇交付鄭盛宏、鄭盛運之繼承人之印章而已（見第一審卷第六十、六十一頁），但
上訴人鄭俊政、鄭俊異、庚○○○三人之印章是否渠等自行交出？乙○○、甲○○並
未供述明白。惟由切結書（見第一審卷(一)第五頁）上所載印文觀察，該鄭珮婷、鄭達
鴻、鄭雪伶、吳秀英四人之印文大小、字體相同；另庚○○○、鄭俊政、鄭俊異、梁
元妹及被告丙○○、丁○○、戊○○、己○○等八人印文亦大小、字體相同，似係分
兩批同時刻印。倘係上訴人及被告等各自交付或蓋用各人自有之印章印文，應不致如
此一式，如果無誤，上述印章係在何種情況下刻製？且上述鄭俊政、己○○、鄭俊異
之印文與其三人在另兩份切結書（見第一審卷第六、七頁）上所蓋者不同。是上訴人
等指訴被告等共同偽刻印章以偽造私文書，似非無由。實情究竟如何？原審對此未深
入審究，亦屬未盡調查能事。上訴人等上訴意旨，均指摘原判決不當，非無理由，應
認有撤銷發回更審之原因。至上訴人等自訴被告甲○○、乙○○涉犯使公務員登載不
實、及背信罪嫌部分，雖屬不得上訴第三審之案件，惟因與偽造私文書罪部分有審判
不可分之關係，爰併予發回更審。附此明。
據上論結，應依刑事訴訟法第三百九十七條、第四百零一條，判決如主文。
中      華      民      國    九十二    年      七      月    三十一    日
                              最高法院刑事第六庭
                                  審判長法官  吳  雄  銘
                                        法官  池  啟  明
                                        法官  石  木  欽
                                        法官  郭  毓  洲
                                        法官  林  茂  雄
      右正本證明與原本無異
                                              書  記  官
中      華      民      國    九十二    年      八      月      四      日
                                                                       ：


司法院資訊處製作；財團法人民間司法改革基金會備份。
